【裁判字號】    97,上易,1393
【裁判日期】    970910
【裁判案由】    詐欺
【裁判全文】
臺灣高等法院臺中分院刑事判決        97年度上易字第1393號
上  訴  人  臺灣臺中地方法院檢察署檢察官
被      告  乙○○○
選任辯護人  陳怡成律師
選任辯護人  蘇仙宜律師
上列上訴人因被告詐欺案件，不服臺灣臺中地方法院97年度易字
第544號中華民國97年6月18日第一審判決（起訴案號：臺灣臺中
地方法院檢察署96年度偵緝字第192號、第193號），提起上訴，
本院判決如下：
    主  文
上訴駁回。
    理    由
一、本件公訴意旨略以：被告乙○○○為亞洲國際事業股份有限
    公司（下稱亞洲公司）之實際經營者（名義負責人為陳光明
    ，另為不起訴之處分），在明知亞洲公司已有巨額負債，資
    金週轉嚴重不足，顯已無法正常供應貨物予有交易往來關係
    之下游廠商之情況下，竟仍意圖為自己不法之所有，並基於
    詐欺之概括犯意，先於民國（下同）94年9月23日，至位於
    臺中縣龍井鄉○○○路東園巷37號1樓之雙盛唱片行，向該
    唱片行之實際負責人甲○○謊稱其欲預收次2個月之CD唱片
    貨款等語，使甲○○誤信所言，遂簽發面額各為新臺幣（下
    同）50萬元之支票2張交付予被告乙○○○。同日，被告乙
    ○○○又以相同手法，至設於嘉義市○區○○路475號1樓之
    齊柏林企業有限公司（下稱齊柏林公司），向該公司之實際
    負責人何東建詐稱其欲預收94年10月及11月之貨款等語，使
    何東建信以為真，遂交付以齊柏林公司為發票人、面額各為
    25萬元之支票2張予被告乙○○○。翌日，被告乙○○○再
    以同一理由，至位於臺中市○區○○街143之1號1樓之聯亞
    多媒體股份有限公司（下稱聯亞公司），向該公司當時之負
    責人黃金山佯稱其欲預收次月貨款2百萬元等語，使黃金山
    不疑有他，遂簽發後蓋有聯亞公司印章（被告乙○○○涉嫌
    偽造背書部分，另為不起訴之處分）、面額各為50萬元之支
    票4張交付予被告乙○○○。詎被告乙○○○於連續詐得上
    開支票後，便持以向銀行或不詳人士貼現，以獲取現金支用
    。且自同年9月29日起，以亞洲公司、陳光明及被告乙○○
    ○之支票帳戶所簽發之支票即開始陸續大量退票，亞洲公司
    及被告乙○○○事後復均未依約交付貨物予雙盛唱片行、齊
    柏林公司、聯亞公司，甚於數月後即向法院聲請破產宣告，
    甲○○、齊柏林公司、聯亞公司及黃金山等始查知上情，因
    認被告乙○○○涉犯刑法339條第1項之詐欺取財罪云云。
二、按犯罪事實應依證據認定之，無證據不得認定犯罪事實；又
    不能證明被告犯罪或其行為不罰者，應諭知無罪之判決，刑
    事訴訟法第154條第2項、第301條第1項分別定有明文。而刑
    事訴訟法上所謂認定犯罪事實之證據，係指足以認定被告確
    有犯罪行為之積極證據而言，該項證據自須適合於被告犯罪
    事實之認定，始得採為斷罪資料，最高法院29年上字第3105
    號著有判例。又認定犯罪事實所憑之證據，無論係直接證據
    或間接證據，其為訴訟上之證明，須於通常一般之人均不致
    有所懷疑，而得確信其為真實之程度者，始得據為有罪之認
    定，倘其證明尚未達到此一程度，而有合理之懷疑存在，復
    無其他調查途徑可尋，法院即應為無罪之判決，最高法院76
    年台上字第4986號著有判例。
三、公訴人認被告乙○○○涉有上開詐欺取財罪嫌，無非係以：
   （一）被告乙○○○以預收貨款之方式取得告訴人支票向他人
    票貼，係以與一般交易模式不同之方式，寅吃卯糧，使被害
    人陷於錯誤交付支票，顯有不法所有意圖；（二）被告乙○
    ○○所辯其財務長侵佔公司款項情事，並無任何證據，且被
    告乙○○○未採取任何法律途徑，難認真實；（三）依據被
    告乙○○○所經營之亞洲公司宣告破產狀所載，其現金週轉
    不足，另查亞洲公司自94年9月29日起大量退票，同年10月
    14日開始遭銀行列為拒絕往來戶，累計至同年10月止，退票
    金額達千萬元，足見被告乙○○○於94年9月23日、24日向
    被害人預收票據時，已明知屆期無法依約交付貨物等情；（
    四）證人甲○○、黃金山、何東建於偵訊中之證述，及支票
    暨退票理由單6張、臺灣票據交換所臺中市分所95年6月19日
    臺票中字第0950711號函暨所附之被告乙○○○與陳光明之
    退票紀錄、法務部票據信用資訊連結作業查詢亞洲公司之退
    票紀錄、齊柏林公司之付款簽收簿、亞洲公司之基本資料、
    臺灣板橋地方法院94年度破字第65號裁定、亞洲公司民事聲
    請宣告破產狀等各1份；為其主要論據。
四、訊據被告乙○○○堅詞否認有何詐欺取財之犯行，辯稱：伊
    於預收貨款時有向告訴人表示須資金週轉，而得告訴人等之
    應允取得告訴人所開立之支票，且事後亦陸續出貨，詎因其
    公司財務長蔡佩吟借用公司負責人陳光明之支票出現無預警
    之跳票，因而產生連鎖效應，導致廠商不願出貨，非伊所能
    預料；又預先收取94年10月份貨款部分，係在94年9月初已
    出貨予告訴人等人之應收款項，只是與告訴人等人協商提前
    收取而已，將來再從出貨之款項中予以扣抵，伊並沒有詐騙
    告訴人等人等語。按刑法第339條第1項詐欺取財罪之成立，
    必須以詐術取得財物為要件，所謂以詐術使人交付，必須被
    詐欺人因其詐術而陷於錯誤，若其所用方法不能認為詐術，
    亦不致使人陷於錯誤，即不構成該罪。再按刑法之詐欺罪，
    必須行為人自始意圖不法所有，以客觀上足以使人陷於錯誤
    之手段，欺矇被害人使為財物之交付或取得財產上之不法利
    益，始足當之。又債務人於債之關係成立後，其有未依約定
    本旨履行者，在社會一般交易經驗上常見之原因非一，舉凡
    因不可歸責於己之事由而不能給付，或因合法主張抗辯而拒
    絕給付，甚至在負債之後始行惡意遲延給付，皆有可能，非
    可盡予推定為自始無意給付之詐欺犯罪一端；而刑事被告依
    法不負自證無罪之義務，若無積極證據足證被告在債之關係
    發生時，自始即具有不法所有之意圖，縱使被告就所負債務
    ，惡意違約，不為履行，仍為民事上問題，依刑事訴訟法第
    154條第2項之規定，尚不得在無具體證據之情況下，僅憑債
    務不履行之單純違反債信狀態，而據以推定被告自始即有詐
    欺取財之犯意。
五、經查：
（一）被告乙○○○於94年9月23日向甲○○、何東建及94年9月
      24日向黃金山要求預付貨款時，並未說明何以要渠等預付
      貨款即得到甲○○、何東建及黃金山之應允開票，甲○○
      、黃金山亦知悉被告乙○○○需要資金週轉，業據證人甲
      ○○、何東建及黃金山於原審法院審理時分別結證明確（
      見原審卷97年6月4日審判筆錄）；被告乙○○○以「要求
      下游廠商預付貨款以取得資金應用」之方式，乃商業上常
      見之手段，自難單以被告乙○○○向甲○○、何東建及黃
      金山要求預付貨款，即認定此翻要求預付貨款之行為即有
      不法所有之意圖存在；而被告乙○○○向甲○○、何東建
      、黃金山取得預付貨款之遠期支票既均以被告乙○○○需
      要資金週轉為由而交付，則究難以被告乙○○○之上開要
      求提前預付貨款之行為，即認定其對甲○○、黃金山、何
      東建有施用詐術並使渠等均陷於錯誤之情事。
（二）被告乙○○○於94年9月23日向告訴人即齊柏林公司之實
      際負責人何東建收取面額各為25萬元、25萬元及50萬元之
      3張支票（金額共100萬元），50萬元支票部分係提前支付
      94年9月份之貨款（該月之貨款本來應在94年10月份支付
      ）；另外25萬元之2張支票部分，係預先支付94年10月份
      及11月份貨款，因為9月份之帳款本來就要支付予被告乙
      ○○○，所以有讓該50萬元之支票兌現；其餘2張25萬元
      之支票因未拿到貨，所以讓它跳票之事實，業據證人何東
      建於偵查及原審審理中證述屬實（見偵緝字第193號卷第
      21 頁、原審卷二第136頁）。又被告乙○○○於94年9月
      23日向告訴人即雙盛唱片行之負責人古榮林收取面額各為
      50萬元之3張支票（金額共150萬元），其中1張支票係提
      前支付94年9月份之貨款，其餘2張支票分別係為支付94年
      10月份及11月份貨款，94年9月份貨款之支票，我有讓它
      兌現；其餘2張支票則因未拿到貨，所以讓它跳票之事實
      ，業據證人古榮林於原審審理中證述屬實（見原審卷二第
      134頁）。再被告乙○○○於94年9月24日向告訴人即聯亞
      公司負責人黃金山收取面額各為50萬元之4張支票（金額
      共200萬元），9月份之帳款應該在10月份付，交付支票當
      時被告乙○○○還沒有收取94年9月份之貨款，後來因為
      亞洲公司跳票，所以該4張支票均未兌現，當時94年9月份
      之貨款並沒有處理之事實，業據證人黃金山於原審審理中
      證述屬實（見原審卷二第126至128頁）。依前開證人甲○
      ○、黃金山、何東建等人之證詞以觀，足認被告乙○○○
      於94年9月23日及同年月24日，分別向證人何東建、古榮
      林、黃金山收取貨款時，除預先收取亞洲公司已出貨予齊
      柏林公司、雙盛唱片行、聯亞公司，而應於同年10月份支
      付屬於94年9月份之貨款外，尚有經證人何東建、古榮林
      、黃金山等人之同意而預先收取亞洲公司於94年10份以後
      出貨予齊柏林公司、雙盛唱片行、聯亞公司之款項。因此
      ，被告乙○○○於向證人何東建、古榮林、黃金山收取前
      開支票時，其中有關94年9月份款項部分，本來即屬亞洲
      公司應收之帳款，齊柏林公司、雙盛唱片行、聯亞公司本
      即有支付款項之義務，而被告乙○○○只是請求提前於一
      併收取而已，此部分尚難認被告乙○○○有何不法所有意
      圖之存在（至有關逾94年9月份貨款之款項部分，其理由
      則詳如後述）。
（三）被告乙○○○於94年9月23日、24日取得上開告訴人之負
      責人即證人何東建、古榮林、黃金山所交付之支票後，尚
      且依約交付告訴人齊柏林公司、雙盛唱片行、聯亞公司所
      訂之貨物，直至94年9月29日亞洲公司及亞商實業有限公
      司（下稱亞商公司）之負責人陳光明名義之支票跳票時止
      ，業據證人甲○○、黃金山、何東建到庭結證明確（見原
      審97年6月4日審判筆錄），並有亞商公司出貨單、亞商公
      司／冠洲興業有限公司／亞洲公司之銷貨商品放行單、新
      竹貨運託運總表、對帳單附卷可憑。又亞洲公司於94年9
      月份出貨予告訴人黃金山當時所經營之聯亞公司之貨物價
      格達282萬5千10元，扣除退貨之98萬2千9百94元，尚有1
      百84萬2千16元；其於94年9月份出貨予何東建所經營之齊
      柏林公司貨物價款達54萬2千3百48元，扣除退貨金額9萬
      5千1百68元，尚有44萬7千1百80元；94年9月份出貨予甲
      ○○所經營之雙盛唱片行之貨款有68萬2千2百10元，扣除
      退貨之18萬2千15元，尚有50萬1百95元之事實，有亞洲公
      司對上開告訴人所經營之唱片行或公司之出貨單及出貨退
      回單各1份在卷可憑，自堪認為真正。而被告乙○○○於
      94年9月24日取得聯亞公司負責人黃金山所開立之支票票
      期分別為94年12月5日、94年12月21日、94年12月31日、
      94年12月31日，票面金額共2百萬元；其於94年9月23日取
      得齊柏林公司之支票，發票日分別係94年10月20日、94年
      11月20日、94年12月20日，票面金額共計1百萬元；其於
      94年9月23日取得雙盛公司之支票，發票日分別為94年10
      月20日、94年11月20日、94年12月20日，票面金額共計1
      百50萬元之事實，亦有支票影本9張附卷可憑。顯見聯亞
      公司於94年9月對亞洲公司應付帳款已經接近票面金額2百
      萬元，齊柏林公司9月份對亞洲公司應付之貨款亦超過票
      面金額之4成，雙盛唱片行9月份對亞洲公司應付之貨款大
      約亦佔票面金額之3成，而亞洲公司與聯亞公司已經往來2
      年多，與齊柏林公司已經往來8、9年，與雙盛唱片行往來
      10多年，業據證人黃金山、何東建、甲○○到庭結證明確
      （見原審97年6月4日審判筆錄）；被告乙○○○對於其所
      經營之亞洲公司與上開告訴人所經營之公司或唱片行每月
      往來之營業額應甚為明瞭，而於取得票據後復陸續出貨予
      上開公司，倘被告於取得上開支票之初，即有詐騙之意圖
      或拒不出貨之故意，當無於取得前開支票後仍依告訴人所
      下訂單繼續出貨之理？況被告乙○○○於取得上開公司或
      唱片行之支票前已經陸續出貨予上開公司或唱片行約1個
      月之貨款尚未結清，尤其對於貨款1個月約2百萬元往來之
      聯亞公司要求於月底簽發面額2百萬元之支票，自無施用
      詐術之必要；況被告乙○○○於94年9月24日向黃金山要
      求先行給付貨款時，尚告知黃金山倘其未履約可以其投資
      在聯亞公司之股份（資金2百萬元）抵償，黃金山亦同時
      告知聯亞公司之其他股東，事後被告乙○○○亦確實將上
      開股份轉移予黃金山，業據證人黃金山到庭結證明確（見
      原審97年6月4日審判筆錄），則被告乙○○○既提供相當
      於票面價值之股權作擔保而取得上開黃金山所開立之支票
      ，更無施用任何詐術之必要。
（四）再查亞洲公司名義負責人陳光明所有之上海銀行永和分行
      帳戶票號分別為0000000、0000000、0000000、0000000、
      0000000號之5張支票跳票之前，亞洲公司、被告及陳光明
      等亞洲公司所使用之支票並無退票之紀錄，上開支票存款
      戶拒絕往來之日期為94年10月14日，有法務部票據信用資
      訊連結作業資料及退票紀錄明細1份在卷可憑；且94年9月
      29日當日亞洲公司尚正常出貨予下游商家，陳光明上開帳
      戶及亞洲公司帳戶均有支票提示兌現之紀錄，亦有亞商公
      司／冠洲興業有限公司／亞洲公司之銷貨商品放行單1紙
      及97年4月21日陽信銀行中和分行陽信中和字第9700038號
      函1紙附卷可憑（見原審卷一第134頁）；又查上開票號分
      別為0000000、0000000、0000000、0000000、0000000號
      之支票5張之票頭上記載「蔡佩吟」，票面金額高達2千5
      百27萬5千元，亦有票頭影本5紙附卷可憑（見96年度偵緝
      字第191號卷第80至81頁），並經證人林蓁瑩即案發時亞
      洲公司出納助理到庭結證稱：「不是，票面上是簽佩吟2
      個字，可能是她自己私用，如果開給廠商應該是記載廠商
      」（此為證人回答關於：整理帳務結果這2千5百萬元是公
      司應付貨款？）、「乙○○○有向我介紹她（指蔡佩吟）
      為外聘的經理人進來公司經理財務」等語（見原審96年6
      月4日審判筆錄）；堪信被告辯稱係案外人蔡佩吟向公司
      借票後未將款項匯進公司帳戶內導致公司跳票，並產生連
      鎖效應，廠商因而不願意出貨等語，尚非子虛。
（五）亞洲公司於95年4月6日經台灣板橋地方法院裁定破產，經
      該院調查結果，亞洲公司於破產當時尚有應收帳款2百萬9
      千2百48元，庫存存貨8千8百88萬1千7百47元、版權3千8
      百78萬3千1百6元，合計1億2千9百67萬4千1百1元，有台
      灣板橋地方法院94年度破字第65裁定1紙附卷可憑；又亞
      洲公司93年、94年之營業額均有億元以上，有該公司營業
      稅申報書1冊附卷可憑；本件被告乙○○○於發現其資產
      不足以抵償負債後，尚能循正當之法律途徑聲請破產而未
      一走了之，亦可見其仍有償債之決心，尚難以其聲請破產
      之舉動認定被告乙○○○有詐欺取財之不法所有意圖。
（六）至卷附之支票暨退票理由單6張、臺灣票據交換所臺中市
      分所95年6月19日臺票中字第0950711號函暨所附之被告乙
      ○○○與陳光明之退票紀錄、法務部票據信用資訊連結作
      業查詢亞洲公司之退票紀錄、齊柏林公司之付款簽收簿、
      亞洲公司之基本資料等，雖能證明亞亞洲公司於事後確實
      有支票遭退票，並經公告為拒絕往來戶，及積欠告訴人等
      款項等情事，惟尚不足以認定被告乙○○○具有不法所有
      之意圖。
六、綜上說明，本案不能證明被告乙○○○於取得上開支票時，
    主觀上係基於不法所有之意圖，或於客觀上對告訴人施用任
    何詐術，本件應屬債務不履行之單純民事債務糾紛，尚與詐
    欺取財罪之構成要件不相符合，告訴人應以民事請求被告乙
    ○○○履行尚欠之款項，始為適途。此外，本案復查無其他
    積極證據足資證明被告乙○○○有何詐欺取財之犯行，其前
    揭犯罪應屬不能證明，揆諸首揭規定及判例意旨，爰為無罪
    判決之諭知。是本件原審以不能證明被告乙○○○犯罪，而
    依刑事訴訟法第301條第1項規定，諭知被告乙○○○無罪之
    判決，經核認事用法，並無不合；檢察官上訴意旨猶執前詞
    ，而指摘原判決不當，為無理由，應予駁回。
據上論結，應依刑事訴訟法第368條，判決如主文。
本案經檢察官丙○○到庭執行職務。
中    華    民    國    97    年    9    月     10    日
            刑事第十一庭  審判長法  官  陳  朱  貴
                                法  官  郭  同  奇
                                法  官  何  志  通
上列正本證明與原本無異。
不得上訴。
                                書記官  高  麗  淇
中    華    民    國    97    年    9    月     10    日


司法院資訊處製作；財團法人民間司法改革基金會備份。
